---
title: "R Notebook"
output: html_notebook
---
# Prerrequisitos

```{r pkgs, message=FALSE, warning=FALSE}
library(tidyverse)
library(tsibble)
library(feasts)
library(fable)
library(tsibbledata)
library(fpp3)
```

# US Change

```{r}
us_change
```

```{r}
us_change %>% 
  as_tibble() %>% 
  select(-Quarter) %>% 
  GGally::ggpairs()
```

**Una correlación, por más fuerte que sea entre dos variables, no puede implicar por sí misma causalidad.**

```{r}
us_change %>% 
  pivot_longer(cols = -Quarter) %>% 
  ggplot(aes(x = Quarter, y = value, color = name)) +
  geom_line() +
  facet_wrap(~ name, scales = "free_y") +
  theme(legend.position = "none")
```

## Regresión lineal simple

Realizamos un primer modelo, donde utilizaremos de variable predictora al ingreso disponible, para pronosticar el consumo.

```{r}
fit1 <- us_change %>% 
  model(reg_lin_simple = TSLM(Consumption ~ Income)
        )
fit1 %>%  report()
```

$$ 
H_0: \beta_i = 0
$$

$$
H_0: \beta_1 = \beta_2 = \beta_3 = \ldots = 0
$$


```{r}
augment(fit1) %>% 
  ggplot(aes(x = Quarter)) +
  geom_line(aes(y = Consumption, color = "Datos")) +
  geom_line(aes(y = .fitted, color = "Fitted"))+
  xlab("Año") + ylab(NULL) +
  ggtitle("Cambios porcentuales en el gasto de Consumo en EEUU") +
  guides(color = guide_legend(title = NULL))
```

El modelo no parece capturar adecuadamente la variación de los datos reales.

```{r}
augment(fit1) %>% 
  ggplot(aes(x = Consumption, y = .fitted)) +
  geom_point() +
  ylab("Fitted (valores ajustados)") +
  xlab("Datos (reales históricos)") +
  ggtitle("Cambios porcentuales en el gasto de Consumo en EEUU") +
  geom_abline(intercept = 0, slope = 1)
```

```{r}
fit1 %>% 
  gg_tsresiduals()
```

```{r}
augment(fit1) %>% 
  features(.resid, ljung_box, lag= 10, dof = 2)
```
Es evidente que este modelo se puede mejorar. Probemos incluyendo las otras predictoras.

## Regresión lineal múltiple

```{r}
fit2 <- us_change %>% 
  model(
    reg_lin_multiple = TSLM(Consumption ~ Income + Production + 
                              Savings + Unemployment)
  )
report(fit2)
```



```{r}
augment(fit2) %>% 
  ggplot(aes(x = Quarter)) +
  geom_line(aes(y = Consumption, color = "Datos")) +
  geom_line(aes(y = .fitted, color = "Fitted"))+
  xlab("Año") + ylab(NULL) +
  ggtitle("Cambios porcentuales en el gasto de Consumo en EEUU") +
  guides(color = guide_legend(title = NULL))
```

Este modelo parece capturar más variación de los datos históricos.

```{r}
augment(fit2) %>% 
  ggplot(aes(x = Consumption, y = .fitted)) +
  geom_point() +
  ylab("Fitted (valores ajustados)") +
  xlab("Datos (reales históricos)") +
  ggtitle("Cambios porcentuales en el gasto de Consumo en EEUU") +
  geom_abline(intercept = 0, slope = 1)
```

```{r}
fit2 %>% 
  gg_tsresiduals()
```

```{r}
augment(fit2) %>% 
  features(.resid, ljung_box, lag= 10, dof = 2)
```
```{r}
df <- left_join(us_change, residuals(fit2), by = "Quarter")
df %>% 
  select(-c(Consumption, .model)) %>% 
  pivot_longer(cols = c(Income:Unemployment)) %>% 
  ggplot(aes( x = value, y = .resid, color = name)) + 
  geom_point() + ylab("Residuales") + xlab("Predictoras") +
  facet_wrap(~ name, scales = "free_x") +
  theme(legend.position = "none")
```

```{r}
augment(fit2) %>% 
  ggplot(aes(x = .fitted, y = .resid)) +
  geom_point() +
  labs(x = "Ajustados", y = "Residuales")
```

```{r}
glance(fit2) %>% 
  select(adj_r_squared, AIC, AICc, BIC)
```

```{r}
fit3 <- us_change %>% 
  model(r1 = TSLM(Consumption ~ Income),
        r2 = TSLM(Consumption ~ Income + Production),
        r3 = TSLM(Consumption ~ Income + Production + Savings + Unemployment),
        r4 = TSLM(Consumption ~ Income + Production + Savings))
fit3 %>% 
  glance() %>% 
  select(.model, adj_r_squared, AIC, AICc, BIC)
```

```{r}
fit3 %>% 
  select(r3) %>% 
  report()
```

## Selección de predictoras

1. Escoger subconjuntos de predictoras y probarlo.
2. Backwards stepwise regression:
  - Empezamos con un modelo que contenga todas las predictoras.
  - Quitamos una a la vez.
  - Mantenemos el modelo si mejora la medida de desempeño predictivo ($\bar{R}^2$, AICc,...).
  - Seguirlo haciendo hasta no encontrar mejoras adicionales.
3. Forwards stepwise regression:
  - Comenzar con un modelo que solo incluya al intercepto.
  - Se van agregando las predictoras una a la vez.
  - La predictora que mejore más al modelo se mantiene.
  - Se itera hasta no tener mejoría adicional.

## Pronóstico

### Pronósticos *ex-ante*

En estos pronósticos solo se utiliza información disponible hasta el último dato del histórico. A estos pronósticos se les considera como **pronósticos reales**. Aquí las predictoras se deben pronosticar antes de poder producir el pronóstico de la variable de interés.

### Pronósticos *ex-post*

Con estos pronósticos se utiliza información real disponible de las predictoras. Estos pronósticos ya no son **reales** (en el sentido estricto). La variable a pronosticar ($y$) sigue siendo desconocida.

### Pronósticos basados en escenarios

```{r}
fit_escenarios <- us_change %>% 
  model(lineal = TSLM(Consumption ~ Income + Savings + Unemployment))
# Necesitamos agregar nuevos datos de las predictoras
optimista_futuro <- new_data(us_change,4) %>% 
  mutate(Income = c(0, 0.3, 0.7,1), Savings = 0.5, Unemployment = 0)

pesimista_futuro <- new_data(us_change,4) %>% 
  mutate(Income = -1, Savings = -0.5, Unemployment = 0)

fc_optimista <- forecast(fit_escenarios, new_data = optimista_futuro) %>% 
  mutate(Escenario = "Optimista") %>% 
  as_fable(response = "Consumo", key = "Escenario")

fc_pesimista <- forecast(fit_escenarios, new_data = pesimista_futuro) %>% 
  mutate(Escenario = "Pesimista") %>% 
  as_fable(response = "Consumo", key = "Escenario")

us_change %>% 
  autoplot(Consumption) +
  autolayer(bind_rows(fc_optimista,fc_pesimista))
```

# Producción de cerveza

Los datos.

```{r}
cerveza <- aus_production %>% 
  filter(year(Quarter)>=1992)

cerveza %>% 
  autoplot(Beer) +
  labs(x = "Año", y = "Megalitros")
```

Existe una variable predictora para definir la tendencia de la serie. Para esto utilizaríamos simplemente `trend()`. Adicionalmente, existe la predictora `season()` que genera en automático las variables *dummy* estacionales.

```{r}
fit_cerveza <- cerveza %>% 
  model(TSLM(Beer ~ trend() + season() )
        )
report(fit_cerveza)
```

```{r}
augment(fit_cerveza) %>% 
  ggplot(aes(x = Quarter)) +
  geom_line(aes(y = Beer, color = "Datos")) +
  geom_line(aes(y = .fitted, color = "Fitted")) +
  labs(x = "Año", y = "Megalitros", title = "Producción trimestral de cerveza")
```

$$
x_{1,t} = \sin(\frac{2\pi t}{m}), x_{2,t} = \cos(\frac{2\pi t}{m}), x_{3,t} = \sin(\frac{4\pi t}{m}), x_{4,t} = \cos(\frac{4\pi t}{m})
$$
Necesitamos especificar cuántos términos de la serie de Fourier queremos utilizar. Esto está restringido a máximo $m / 2$.

```{r}
fourier_cerveza <- cerveza %>% 
  model(TSLM(Beer ~ trend() + fourier(K = 2)))

report(fourier_cerveza)
```

# Tiempos ganadores en el maratón de Boston

```{r}
boston_men <- boston_marathon %>% 
  filter(Event == "Men's open division") %>% 
  mutate(Minutes = as.numeric(Time)/60)
boston_men %>% 
  autoplot(Minutes)
```

```{r}
fit_boston <- boston_men %>% 
  model(
    lineal = TSLM(Minutes ~ trend()),
    exponencial = TSLM(log(Minutes) ~ trend()),
    `Reg. por partes` = TSLM(Minutes ~ trend(knots = c(1940, 1980)))
  )
fc_boston <- fit_boston %>% forecast(h = 10)

boston_men %>%
  autoplot(Minutes) +
  geom_line(aes(y = .fitted, color = .model), data = fitted(fit_boston)) +
  autolayer(fc_boston, alpha = 0.5, level = 95) +
  ggtitle("Maratón de Boston") + 
  guides(color = guide_legend(title = "Modelo"))
```

