---
title: "Introducción a **`tidyquant`**"
output: 
  html_notebook:
    toc: TRUE
    toc_float: TRUE
    theme: cerulean
    highlight: tango
---

`tidyquant` es una paquetería de **R** que tiene dos principales funciones:

* Ser un puente para usuarios acostumbrados a trabajar en Excel.

* Unir las paqueterías `quantmod` (para análisis financiero) y `xts` (para manejo de series de tiempo), con la estructura y funcionamiento de las paqueterías que conforman el `tidyverse`.

Para comenzar, veamos unos breves ejemplos. Lo primero que debemos hacer (después de instalar `tidyquant`) es cargar las paqueterías en el entorno.

```{r pkg}
# install.packages("tidyquant") # correr solo una vez por equipo
library(tidyverse)
library(tidyquant)
library(tsibble)
```

Al cargarla, se muestra información respecto a las paqueterías que está cargando y si hubiera funciones que están sustituyendo a otras previamente cargadas.


# Descarga de datos económicos / financieros

Una de las grandes ventajas de utilizar `tidyquant`, es que se puede descargar una gran cantidad de información con solo llamar unas sencillas funciones.

## Índices bursátiles

* Para descargar información respecto a **índices bursátiles**, podemo usar `tq_index()`, lo que nos mostrará la composición del índice en cuestión.


```{r tq_index}
tq_index("SP500")
```

**NOTA:** Para saber qué opciones tenemos, podemos utilizar `tq_index_options()`:

```{r tq_index_options}
tq_index_options()
```

## Bolsas de valores

* Para obtener información respecto a **bolsas de valores**, podemos utilizar la función `tq_exchange()`. Similarmente, para ver las opciones que existen, podemos utilizar `tq_exchange_options()`.

```{r tq_exchange}
tq_exchange_options()

tq_exchange("NASDAQ")
```

## Datos cuantitativos

La función `tq_get()` puede descargarnos una gran cantidad de información. Dentro de está función se especifica cuáles datos queremos en el argumento `get = `. Las fuentes de donde se pueden obtener datos son:

1. [**Yahoo Finance**](https://finance.yahoo.com/) - para datos diarios de acciones.
2. [**FRED**](https://fred.stlouisfed.org/) - (Reserva federal de datos económicos de St. Louis) para datos económicos.
3. [**Quandl**](https://www.quandl.com/) - API para obtener datos económicos, financieros y de energía.
4. [**Tiingo**](https://www.tiingo.com/) - API para datos financieros intradía y de criptomonedas.
5. [**Alpha Vantage**](https://www.alphavantage.co/) - API para datos financieros intradía, ForEx y criptomonedas.
6. [**Bloomberg**](https://www.bloomberg.com/) - Una de las APIs financieras más utilizadas en el mundo. Se requiere una cuenta de paga.

Vemos las diferentes opciones que tenemos con esta función con `tq_get_options()`.

```{r tq_get_options}
tq_get_options()
```

Especificando el argumento `get = "stock.prices"`, podemos descargar el **precio de una o más acciones** simultáneamente. Si se quiere definir un periodo de tiempo, se agregan los argumentos `from = ` y `to =`.

Para obtener el precio de la acción de TESLA durante 2019:

```{r TSLA}
(tesla <- tq_get("TSLA", get = "stock.prices", from = "2019-01-01", to = "2019-12-31"))
```

Para descargar simultáneamente los precios de todas las acciones que componen el S&P500 desde 2020 a la fecha, lo podríamos hacer como se muestra debajo.

```{r sp500 stock prices}
sp500 <- tq_index("SP500") %>% 
  tq_get(get = "stock.prices", from = "2020-01-01")
sp500
```

Esto nos regresó más de 47 mil filas de datos, con varias columnas de información relevante.

Para ver cómo sería la consulta de las otras fuentes de información, se puede consultar fácilmente la documentación de la paquetería o dar clic [aquí](https://business-science.github.io/tidyquant/articles/TQ01-core-functions-in-tidyquant.html#fred-economic-data),

## Transformaciones de datos cuantitativos

Muchas de las transformaciones que normalmente se utilizan en el análisis financiero se pueden realizar directamente con `tidyquant`. Por simplicidad, utilizaremos la tabla `FANG` que contiene precios de las acciones de Facebook, Amazon, Netflix y Google de 2013 a 206.

```{r FANG}
FANG
```

Podemos agregar los datos ajustados de diarios a mensuales, especificando el argumento `mutate_fun = to.monthly`:

```{r to.monthly}
FANG %>%
  group_by(symbol) %>% 
  tq_transmute(select = adjusted, mutate_fun = to.monthly, indexAt = "lastof")
```

Si se quisiera calcular los **rendimientos mensuales** de las acciones, utilizaríamos `mutate_fun = monthlyReturn`:

```{r}
FANG %>%
  group_by(symbol) %>% 
  tq_transmute(select = adjusted, mutate_fun = monthlyReturn)
```


