---
title: "Importación de datos y limpieza"
author: "Pablo Benavides Herrera"
date: 2020-06-01
output: 
  html_notebook:
    theme: darkly
---

Vamos a importar los datos `world_bank_pop.csv`. Lo primero siempre es cargar las paqueterías necesarias.

```{r}
library(tidyverse)
library(lubridate)
```

Vamos a cargar los datos. Para que sea más fácil y reproducible su R Notebook, es necesario que estén guardados dentro de la carpeta en donde se encuentra su proyecto.

```{r}
wb_pop <- read_csv("data/world_bank_pop.csv")
wb_pop
```
Vemos que los datos no están limpios.

Lo primero que tenemos que hacer es pasar los años a filas. Usaremos `pivot_longer()` de la paquetería `tidyr`.

```{r}
wb_pop_long <-  wb_pop %>% 
  pivot_longer(cols = -c(country, indicator),
               names_to = "año", values_to = "valor"
               ) %>% 
  mutate(año = as.integer(año))
wb_pop_long
```


Ahora queremos pasar los indicadores a columnas distintas.
```{r}
wb_pop_long %>% 
  pivot_wider(names_from = indicator,
              values_from = valor)
```

Pudimos haber hecho estos dos pasos en uno solo, con ayuda de los pipes (` %>% `).

```{r}
wb_pop_tidy <- wb_pop %>% 
  # primero pasamos los años a filas
  pivot_longer(cols = -c(country, indicator),
               names_to = "año", values_to = "valor"
               ) %>% 
  # cambiamos los años para que sean números enteros
  mutate(año = as.integer(año)) %>% 
  # ahora pasamos los indicadores a columnas
  pivot_wider(names_from = indicator,
              values_from = valor) %>% 
  # cambio la variable country a factores
  mutate(country = as_factor(country))
wb_pop_tidy
```

Si quisiéramos ver solo los datos para México, podemos usar `filter()`.

Para quedarnos solo con datos de México:
```{r}
wb_pop_tidy %>% 
  filter(country == "MEX")
```

Para quedarnos con datos de México y solo las variables de año y población urbana total:

```{r}
wb_pop_tidy %>% 
  filter(country == "MEX") %>% 
  select(año, SP.URB.TOTL)
```

Ahora, si quisiéramos **todas** las variables, menos `SP.URB.TOTL`, para México y Brasil:

```{r}
wb_pop_tidy %>% 
  filter(country %in% c("MEX","BRA")) %>% 
  select(-SP.URB.TOTL)
```




