---
title: "`ggplot2` tutorial"
author: "Pablo Benavides Herrera"
date: 2020-05-30
tutorial:
  id: "ggplot2"
  version: 0.1
output: 
  learnr::tutorial:
    progressive: TRUE
    allow_skip: TRUE
runtime: shiny_prerendered
---

```{r setup, include=FALSE}
library(tidyverse)
library(learnr)
library(lubridate)
library(tsibble)
library(tsibbledata)
library(plotly)
knitr::opts_chunk$set(echo = FALSE)
```


## Calentamiento

```{r quiz-warmup-q}
quiz(caption = "Prueba tus conocimientos sobre las gráficas en `ggplot2`. Puedes utilizar el espacio de abajo para probar con código",
question("Si quisiera hacer un diagrama de dispersión, ¿cuál `geom` utilizaría?",
         answer("`geom_scatter`", message = "Este tipo de `geom` no existe en `ggplot2` (todavía)"),
         answer("`geom_disp`", message = "Este tipo de `geom` no existe en `ggplot2` (todavía)"),
         answer("`geom_point`", correct = TRUE),
         answer("`geom_line`", message = "Este tipo de `geom` produce líneas, no un diagrama de dispersión."),
         random_answer_order = TRUE,
         allow_retry = TRUE
         ),

question("¿Cuál sería la opción correcta para definir de color verde los puntos?",
         answer("`geom_point(aes(x, y), color = 'green')`",
                correct = TRUE, message = "Para definir un color fijo, debe ir **fuera** del argumento `aes()`"),
         answer("`geom_point(aes(x, y, color = 'green'))`",
                message =  "Prueba intentando una gráfica con esto para que veas por qué esto no da el resultado esperado." ),
         answer("`geom_point(aes(x, y), color = 'verde')`",
                message = "Hay colores predefinidos con nombre, desafortunadamente, en español aún no."),
         answer("`geom_point(aes(x, y, color = 'verde'))`", message = "El nombre del color no está predefinido, y su acomodo tampoco. Intenta nuevamente."),
         random_answer_order = TRUE,
         allow_retry = TRUE
         ),

question("Si la mejor gráfica para su análisis es una de caja y bigotes, ¿cuál `geom` sería la función correcta?",
         answer("`geom_boxplot`", correct = TRUE, message = "**'boxplot'** es como se le conoce comúnmente a estas gráfiacs en inglés."),
         answer("`geom_boxwhiskers`", message = "Este tipo de `geom` no existe en `ggplot2`"),
         answer("`geom_box`", message = "Este tipo de `geom` no existe en `ggplot2`"),
         answer("`geom_plot`", message = "Este tipo de `geom` no existe en `ggplot2`"),
         random_answer_order = TRUE,
         allow_retry = TRUE
         ),

question("Para ver la distribución de una variable **categórica**, ¿qué tipo de gráfico sería el mejor?",
         answer("barras/columnas", 
                correct = TRUE),
         answer("histograma", message = 
                  "Estas gráficas sirven para variables continuas"),
         answer("líneas", message = "Podría ser, pero no es lo más recomendado"),
         answer("pastel", 
                message = "Estas podrían servir para ver la proporción relativa de un grupo."),
         random_answer_order = TRUE,
         allow_retry = TRUE
         ),

question("Si tienes una tabla (p. ej. `mpg`) con *n* registros y requieres quedarte solo con los primeros 100 registros, ¿qué función utilizarías? **Tip:** Primero ve la tabla mpg en el código debajo.",
         answer("`mpg %>% slice(1:10)`", correct = TRUE),
         answer("`mpg %>% slice(10)`", message = "Prueba corriendo el código para ver si resulta lo que esperabas."),
         answer("`mpg %>% filter(1:10)`", message = "La función `filter` filtra la tabla dependiendo si se cumple cierta **condición**."),
         answer("`mpg %>% filter(10)`", message = "La función `filter` filtra la tabla dependiendo si se cumple cierta **condición**."),
         random_answer_order = TRUE,
         allow_retry = TRUE
         )
)
```
```{r quiz-warmup-ex, exercise=TRUE, exercise.lines =10}

```

## Gráficas básicas

*Escriba el código que genere la gráfica adecuada a cada serie que se presenta a continuación*

### La famosa tabla `mpg`

Utilizando los datos precargados `mpg`, cree un gráfico de dispersión entre el rendimiento del combustible en ciudad (`cty`) y el de carretera (`hwy`), cambiando el color de los puntos a naranjas. Deberías obtener una gráfica igual a esta:

```{r point-example}
mpg %>% 
  ggplot(aes(x = cty, y = hwy)) +
  geom_point(color = "orange")
```


```{r point, exercise=TRUE, exercise.lines = 5}

```
```{r point-hint}
mpg %>% 
  ggplot(aes(x = , y = )) +
  geom_
```

###

Ahora, defina el color dependiendo la transmisión (`trans`) del auto, para ver si se muestran *clusters* marcados.

```{r point-col, exercise=TRUE, exercise.lines = 5}

```
```{r point-col-hint}
mpg %>% 
  ggplot(aes(x = , y = , color = )) +
  geom_point()
```

### Pasajeros de avión

Ahora cree una *gráfica de tiempo* con los datos precargados de `pasajeros`:

```{r AirPassengers}
pasajeros <- as_tsibble(AirPassengers)
pasajeros
```

```{r passengers, exercise=TRUE, exercise.lines = 5}

```
<div id="passengers-hint">
**Hint:** Las gráficas de tiempo generalmente se hacen con *líneas*.
</div>

###

Ahora, cambia el tipo de línea a una línea punteada de color ladrillo (`firebrick`).

```{r pass, exercise=TRUE, exercise.lines = 5}

```
```{r pass-solution}
pasajeros %>% 
  ggplot(aes(x = fecha, y = cantidad)) + 
  geom_line(linetype = "dotted", color = "firebrick")
```

### Precios de acciones

Para estos ejercicios, se proporciona el precio histórico de algunas acciones. Esto se encuentra guardado en `acciones`.

```{r}
acciones <- gafa_stock
acciones
```

¿Cuántas acciones distintas tiene esta muestra?

```{r stock, exercise=TRUE, exercise.lines=4}

```
```{r stock-hint-1}
acciones %>% 
  distinct()
```
```{r stock-hint-2}
acciones %>% 
  distinct(Symbol)
```

###

Muestra el histórico del precio de cierre (`Close`) todas las acciones en la misma gráfica, identificando cada una por colores distintos.

```{r stock-ts, exercise=TRUE, exercise.lines=5}

```
```{r stock-ts-hint}
acciones %>% 
  ggplot(aes(x = Date, y = Close, color = )) +
  geom_line()
```

###

Si todo salió bien, tendrás una gráfica con una línea por cada acción. ¿Se alcanza a percibir bien el comportamiento de cada una? Seguramente no, ya que la escala es muy diferente entre ellas. Prueba realizando una transformación (con logaritmo base 10) al eje *y*, para ver si se puede ver mejor el comportamiento de todas.

```{r stock-ts-log, exercise=TRUE, exercise.lines=6}

```
```{r stock-ts-log-solution}
acciones %>% 
  ggplot(aes(x = Date, y = Close, color = Symbol)) +
  geom_line() +
  scale_y_log10()
```



## Gráficas más elaboradas

### Los datos `mpg` (sí, otra vez)

Cree subgráficos para cada conjunto de autos que tienen el mismo tren motriz (`drv`).
```{r facets, exercise=TRUE, exercise.lines=5}

```
<div id="facets-hint">
**Hint:** Prueba utilizando *facetas*.
</div>

###

Ahora, sobre eso mismo, agrega colores dependiendo la transmisión (`trans`). Adicionalmente, cambia la forma de todos los puntos a que sean triángulos. 

```{r facets-col, exercise=TRUE, exercise.lines = 7}

```
<div id="facets-col-hint">
**Hint:** Las formas de los puntos vienen resumidas en el *cheatsheet* de `ggplot2`. Puedes consultarlo [aquí](https://ggplot2.tidyverse.org/).
</div>

### Acciones

Filtra la tabla `acciones`, para que solo tengas el último trimestre de 2015 y guárdalo en la variable `acciones_q415`.

```{r stocks-filter, exercise=TRUE, exercise.lines=5}

```
```{r stocks-filter-hint-1}
acciones_q415 <- acciones %>% 
  filter()
```
```{r stocks-filter-hint-2}
acciones_q415 <- acciones %>% 
  filter(yearquarter(Date) == )
```
```{r stocks-filter-hint-3}
acciones_q415 <- acciones %>% 
  filter(yearquarter(Date) == yearquarter())
```
```{r stocks-filter-hint-4}
acciones_q415 <- acciones %>% 
  filter(yearquarter(Date) == yearquarter("2015 Q4"))
```

###

Con su nueva variable `acciones_q415`, realice una gráfica de tiempo interactiva donde:

* la variable a graficar sea el precio de cierre, `Close`,
* Cada acción tenga un color distinto y esté en un subgráfico,
* Se agregue una capa de puntos, donde el tamaño del punto sea el volumen de transacciones `Volume` y vaya mostrándose conforme avanza el tiempo (**Tip:** *utiliza as.numeric() para el argumento* `frame`),
* no mostrar la leyenda, dado que es redundante,
* hacer que la escala del eje *y* sea libre para cada subgráfico, para poder observar mejor los cambios.

Su gráfica se debería ver algo así:

```{r, fig.height=8, fig.width=8, warning=FALSE}
p1 <- acciones %>% 
  filter(yearquarter(Date) == yearquarter("2015 Q4")) %>%
  ggplot(aes(x = Date, y = Close, color = Symbol)) +
  geom_point(aes(size = Volume, 
                frame = as.numeric(Date))) +
  geom_line() +
  theme(legend.position = "none") +
  facet_wrap(~ Symbol, scales = "free_y", ncol = 2)

ggplotly(p1)
```


```{r stocks-int-plot, fig.width=8, fig.height=8, exercise=TRUE, exercise.lines = 15}

```
```{r stocks-int-plot-hint-1}
p1 <- acciones_q415 %>% 
  ggplot(aes(x = , y = , 
             color = )) +
  geom_point(aes(size = , 
                frame = as.numeric())) +
  geom_line() +
  theme(legend.position = ) +
  facet_wrap(~ Symbol, 
             scales = , 
             ncol = 2)

ggplotly(p1)
```
```{r stocks-int-plot-hint-2}
p1 <- acciones_q415 %>% 
  ggplot(aes(x = , y = , 
             color = )) +
  geom_point(aes(size = , 
                frame = as.numeric(Date))) +
  geom_line() +
  theme(legend.position = ) +
  facet_wrap(~ Symbol, 
             scales = "free_y", 
             ncol = 2)

ggplotly(p1)
```
```{r stocks-int-plot-hint-3}
p1 <- acciones_q415 %>% 
  ggplot(aes(x = Date, y = Close, 
             color = Symbol)) +
  geom_point(aes(size = Volume, 
                frame = as.numeric(Date))) +
  geom_line() +
  theme(legend.position = "none") +
  facet_wrap(~ Symbol, 
             scales = "free_y", 
             ncol = 2)

ggplotly(p1)
```


