---
title: "Los elementos básicos de una Shiny App"
author: "Pablo Benavides-Herrera"
date: 2020-06-13
output: 
  html_notebook:
    toc: TRUE
    toc_float: TRUE
    theme: spacelab
    highlight: tango
---

# La estructura básica

Toda aplicación que creemos en shiny consta de al menos:

* Una interfaz gráfica, **UI**.

* Una función de servidor, **SERVER**.

* La introducción de una función para correr la app, `shinyApp()`.

```{r, eval = FALSE}
library(shiny)

# Define UI for application
ui <- fluidPage(

)

# Define server logic required
server <- function(input, output) {


}

# Run the application 
shinyApp(ui = ui, server = server)

```

Dentro de cualquier *shiny app* se puede dar clic al botón **"Run app"**

# Personalización de la interfaz gráfica (`ui`)

## Formato de panel

La función `sidebarLayout()` nos permite crear una app que contenga una barra secundaria por un lado (izq. o der.), y un panel principal. Para esto, especificamos dentro de esta función las funciones `sidebarPanel()` y `mainPanel()`, respectivamente.

```{r, eval=FALSE}
ui <- fluidPage(
    titlePanel("Título de la app"),
    sidebarLayout(
        sidebarPanel("Título del panel"),
        mainPanel("Título del main panel")
    )
)
```

## Funciones `HTML`

Las shiny apps, al igual que los R Notebooks o R Markdown funcionan a base de HTML, por lo que se pueden utilizar funciones sin mayor problema.

Algunas de estas son:

* `h#()` para distintos niveles de encabezados.

* `p()` para generar párrafos.

* `strong()` para poner texto en **negritas**.

* `em()` genera texto en *cursiva*.

* `code()` pone texto en formato de `código`.

```{r, eval=FALSE}
ui <- fluidPage(
    titlePanel("Título de la app"),
    sidebarLayout(
        sidebarPanel("sidebar panel"),
        mainPanel("main panel",
                  h1("encabezado nivel 1"),
                  h2("encabezado nivel 2"),
                  h3("encabezado nivel 3"),
                  p("Inicia párrafo con texto normal,", 
                    strong("texto en negritas dentro del párrafo,"),
                    em("también texto en cursiva"), "y",
                    code("texto con formato de código")),
                  p("Un nuevo párrafo."))
    )
)
```


