---
title: "Proyecto 1"
subtitle: "Series de tiempo"
author: "Pablo Benavides-Herrera"
date: 2020-06-03
output: 
  ioslides_presentation:
    widescreen: TRUE
    logo: ../images/iteso.gif
    incremental: FALSE
---

```{r setup, include=FALSE}
knitr::opts_chunk$set(echo = FALSE)
library(tidyverse)
library(tidyquant)
library(plotly)
library(DT)
```

## Características

- Equipos de tres personas

<br>

- Fecha de entrega y presentación:
  
  - Martes, 9 de junio

<br>
  
- Formato:

  - R Notebook (markdown) o
  - Presentación en R ([`ioslides`](https://bookdown.org/yihui/rmarkdown/ioslides-presentation.html) o [`slidy`](https://bookdown.org/yihui/rmarkdown/slidy-presentation.html), p. ej.)
  
<br>

# Contenido de la presentación

## Contenido {.columns-2 .smaller .build}

- Selección de una o más series de tiempo

- Importación a **R** usando `readr`, `readxl`, etc.

- Limpieza de los datos

- Inspección visual de la serie con gráficas:
  - *dispersión*
  - *líneas*
  - *caja y bigotes*
  - *velas o barchart (en caso de serie de financiera)*
  - *histogramas, densidades, correlaciones*

<p class="forceBreak"></p>
  
- Detección de outliers u observaciones faltantes e investigación de ellos
  - *¿Cuál es el motivo?, ¿es un dato real o error de medición?*

- Revisar si la serie requiere algún ajuste o transformación matemática

- Hacer la descomposición de la serie de tiempo.

- **Muy importante la interpretación de los resultados.**

# Criterios de evaluación y entregables

## Criterios de evaluación {.smaller .build}

Cada criterio se califica con una escala de 1 (peor) a 5 (mejor). Todos tienen la misma ponderación.

**1. Contenido**

  - *¿Cuenta con la teoría suficiente?*
  - *¿Las tablas, gráficas son relevantes al análisis de la serie de tiempo?*
  - *¿El equipo muestra dominio de los temas presentados?*
  
**2. Claridad y presentación**

  - *¿Se lleva una buena estructura de la presentación?*
  - *¿Las gráficas, tablas, etc. tienen sus correspondientes ejes, títulos bien marcados?*
  - *¿Se muestra una fluidez en la presentación y entre los integrantes del equipo?*
  - *¿Se está leyendo directamente la presentación o el material visual se utiliza de referencia y apoyo para continuar con la presentación?*
  
**3. Comentarios a presentación de terceros**
  - *¿El equipo cumplió con los requisitos?, ¿qué sugerencias de mejora le pueden dar?*
* **NOTA:** No es necesario ser muy *rolleros*, sino que estén bien expresadas las ideas y, de la manera más resumida, puedan presentar el tema en cuestión. Si se presenta código, debe ser por alguna razón relevante.

## Entregables

Cada equipo debe entregar (*con un solo integrante que lo envíe es suficiente*) lo siguiente:

- Archivo `.Rproj` de su proyecto.

- `Rscripts`, `R Notebooks`, etc. trabajados.

- Presentación (formato .html, .pdf, o .pptx)

- Archivo con los datos trabajados (.xlsx, .csv, etc.)

# Ejemplos de diapositivas con `ioslides`

## Transformar un `ggplot` a interactivo

Muchas veces basta con agregar `ggplotly()` al gráfico creado.
```{r, echo=FALSE, fig.align='center'}
autos <- tq_get("TOTALNSA", get = "economic.data", from = "1977-01-01")
p <- autos %>% ggplot(aes(date, price)) + geom_line() + 
  labs(title = "Ventas totales de autos en EEUU", x = "fecha", y = "miles de unidades")
ggplotly(p)
```

## Transformaciones de datos {.smaller}

Agregar, quitar, renombrar o transformar variables es muy sencillo en **R** con ``mutate`, `select`, `rename`...

```{r, echo=TRUE}
tabla <- mpg %>% 
  select(- trans) %>% 
  mutate(`Relación consumo ciudad/carretera` = hwy / cty,
         `cty` = cty * 1.609/3.785) %>% 
  rename(`km/l ciudad` = cty)
tabla
```

## {.smaller}

```{r}
datatable(tabla)
```

