---
title: "Proyecto 1"
subtitle: "Series de tiempo"
author: "Pablo Benavides-Herrera"
date: "3/6/2020"
output: 
  ioslides_presentation:
    widescreen: TRUE
    logo: ../images/iteso.gif
    incremental: FALSE
---

```{r setup, include=FALSE}
knitr::opts_chunk$set(echo = FALSE)
library(tidyverse)
library(tidyquant)
library(plotly)
```

## Características

- Equipos de tres personas

<br>

- Fecha de entrega y presentación:
  
  - Martes, 9 de junio

<br>
  
- Formato:

  - R Notebook (markdown) o
  - Presentación en R (`ioslides` o `slidy`, p. ej.)
  
<br>

## Contenido {.smaller .build}

- Selección de una o más series de tiempo
- Importación a **R** usando `readr`, `readxl`, etc.
- Limpieza de los datos
- Inspección visual de la serie con gráficas:
  - dispersión
  - líneas
  - caja y bigotes
  - velas o barchart *(en caso de serie de financiera)*
- Detección de outliers u observaciones faltantes e investigación de ellos
  - ¿Cuál es el motivo?, ¿es un dato real o error de medición?
- Revisar si la serie requiere algún ajuste o transformación matemática
- Hacer la descomposición de la serie de tiempo.

----------------

```{r, echo=TRUE, fig.align='center'}
autos <- tq_get("TOTALNSA", get = "economic.data", from = "1977-01-01")
p <- autos %>% ggplot(aes(date, price)) + geom_line() + 
  labs(title = "Ventas totales de autos en EEUU", x = "fecha", y = "miles")
ggplotly(p)
```

