---
title: "Modelos ARIMA: tendencias de movilidad por COVID-19"
subtitle: "R Notebooks interactivos con `shiny`"
author: "Pablo Benavides-Herrera"
date: 2020-06-24
output: 
  html_document:
    toc: TRUE
    toc_float: TRUE
    theme: flatly
    highlight: tango
runtime: shiny
---

```{r setup, include=FALSE}
knitr::opts_chunk$set(echo = TRUE)
```

# Prerrequisitos

```{r pkgs, message=FALSE}
library(shiny)
library(tidyverse)
library(fpp3)
library(plotly)
```


# Introducción

Utilizaremos modelos ARIMA para describir los patrones de movilidad en varias ciudades y/o países del mundo. Asimismo, aprenderemos a crear notebooks interactivos (con base en `shiny`).

Estaremos explorando dos bases de datos:

1. El reporte de [tendencias de movilidad de Apple](https://www.apple.com/covid19/mobility).

2. El reporte de [tendencias de movilidad de la comunidad de Google](https://www.google.com/covid19/mobility/).

# Apple

## Importación y limpieza

Importamos los datos con `read_csv()`.

```{r apple_data}
apple_df <- read_csv("applemobilitytrends-2020-06-22.csv")
apple_df
```

Vemos que los datos no están en formato limpio (*tidy*), por lo que tenemos que limpiarlos:

* Pasar las fechas a filas.
* Quitar las columnas innecesarias.
* Convertir las columnas de países/ciudades a factores.
* Convertirlos en un objeto `tsibble`.
* Agregar una variable para medir el cambio.

```{r apple_tidy}
apple <- apple_df %>% 
  pivot_longer(cols = -c(geo_type:country),
               names_to = "date") %>% 
  select(-c(alternative_name)) %>% 
  mutate(country = if_else(is.na(country),region,country),
         date = ymd(date)) %>% 
  mutate_if(is.character,as_factor) %>% 
  as_tsibble(index = date, key = c(region, transportation_type,`sub-region`,country))
apple <- apple %>% 
  group_by_key() %>% 
  mutate(change = value / first(value) - 1) %>% 
  ungroup()
apple
```

Veamos las distintas ciudades o regiones mostradas para México:

```{r mexico_regions}
apple %>% 
  filter(country == "Mexico") %>% 
  key_data() %>% 
  arrange(region)
```

Observamos que solo para el agregado de México y la ciudad de México se tienen datos respecto a los tres tipos de transporte: conducción, caminata y tránsito. Para algunas ciudades se cuenta con datos respecto a la conducción y caminata y otras solo para conducción.

Hagamos una gráfica interactiva para visualizar estas series.

## Gráfica interactiva

Vamos a crear algunas variables que nos serán de utilidad para la gráfica interactiva:


```{r shiny-apple-plots, echo=FALSE}
regions <- reactive({
  
})
inputPanel(
  selectInput(inputId = "pais",
              label = "Selecciona el país",
              choices = levels(apple$country),
              selected = "Mexico"),
  renderUI({
    selectInput(inputId = "regiones",
                label = "Selecciona la región",
                choices = apple %>% filter(country == input$pais) %>% distinct(region) %>% pull())
  }),
  checkboxGroupInput(inputId = "transport_type",
                     label = "Tipo de transporte",
                     choices = levels(apple$transportation_type), inline = TRUE,
                     selected = "driving")
)


df <- reactive({
  apple %>% 
    filter(country == input$pais,
           transportation_type %in% c(input$transport_type),
           region == input$regiones
           
           )
})

tabsetPanel(
  tabPanel("tab1",
           renderPlotly({
   df() %>% 
    ggplot(aes(x = date, y = change, color = transportation_type)) +
    geom_line() + 
  geom_hline(yintercept = 0,
             linetype = "dashed", 
             color = "firebrick") +
  annotate("text", label = "Baseline", 
           x = last(apple$date)-5, y = 0.05, 
           size = 3, color = "firebrick") + 
  guides(color = guide_legend(title = NULL))
})
    
  ),
  tabPanel("tab2")

)

```



# Google

## Importación y limpieza

```{r goog_data}
google_df <- read_csv("Global_Mobility_Report.csv")
google_df
```

## Prueba {.tabset}

### tab1 
```{r}
google <- google_df %>%
  # select(-c(iso_3166_2_code:census_fips_code)) %>%
  pivot_longer(cols = -c(country_region_code:date)) %>%
  mutate(name = str_replace(name, pattern = "_percent_change_from_baseline","")) %>%
  mutate_if(is.character,as_factor)
google
```

```{r}
google %>% 
  duplicates(key = c(country_region, sub_region_1,sub_region_2,name), index = date)

google %>% 
  filter(google %>% 
  are_duplicated(key = c(country_region, sub_region_1, sub_region_2, name), index = date))
# %>%
#   as_tsibble(index = date, key = c(country_region, sub_region_1,sub_region_2,name))
```

### tab2

