---
title: "Modelos ARIMA: tendencias de movilidad por COVID-19"
subtitle: "R Notebooks interactivos con `shiny`"
author: "Pablo Benavides-Herrera"
date: 2020-06-24
output: 
  html_document:
    toc: TRUE
    toc_float: TRUE
    theme: flatly
    highlight: tango
runtime: shiny
---

```{r setup, include=FALSE}
knitr::opts_chunk$set(echo = TRUE,
                      message = FALSE,
                      warning = FALSE)
```

# Prerrequisitos

```{r pkgs, message=FALSE}
library(shiny)
library(tidyverse)
library(fpp3)
library(plotly)
library(fable.prophet)
```


# Introducción

Utilizaremos modelos ARIMA para describir los patrones de movilidad en varias ciudades y/o países del mundo. Asimismo, aprenderemos a crear notebooks interactivos (con base en `shiny`).

Estaremos explorando dos bases de datos:

1. El reporte de [tendencias de movilidad de Apple](https://www.apple.com/covid19/mobility).

2. El reporte de [tendencias de movilidad de la comunidad de Google](https://www.google.com/covid19/mobility/).

# Apple

## Importación y limpieza

Importamos los datos con `read_csv()`.

```{r apple_data}
apple_df <- read_csv("applemobilitytrends-2020-06-22.csv")

head(apple_df,10)
```

Vemos que los datos no están en formato limpio (*tidy*), por lo que tenemos que limpiarlos:

* Pasar las fechas a filas.
* Quitar las columnas innecesarias.
* Convertir las columnas de países/ciudades a factores.
* Convertirlos en un objeto `tsibble`.
* Agregar una variable para medir el cambio.

```{r apple_tidy}
apple <- apple_df %>% 
  pivot_longer(cols = -c(geo_type:country),
               names_to = "date") %>% 
  select(-c(alternative_name)) %>% 
  mutate(country = if_else(is.na(country),region,country),
         date = ymd(date)) %>% 
  mutate_if(is.character,as_factor) %>% 
  as_tsibble(index = date, key = c(region, transportation_type,`sub-region`,country))

apple <- apple %>% 
  group_by_key() %>% 
  mutate(change = value / first(value) - 1) %>% 
  ungroup()

head(apple,10)
```

Veamos las distintas ciudades o regiones mostradas para México:

```{r mexico_regions}
apple %>% 
  filter(country == "Mexico") %>% 
  key_data() %>% 
  arrange(region)
```

Observamos que solo para el agregado de México y la ciudad de México se tienen datos respecto a los tres tipos de transporte: conducción, caminata y tránsito. Para algunas ciudades se cuenta con datos respecto a la conducción y caminata y otras solo para conducción.

Hagamos una gráfica interactiva para visualizar estas series.

## Gráfica interactiva

Vamos a crear algunas variables que nos serán de utilidad para la gráfica interactiva:


```{r shiny-apple-plots, echo=FALSE}
# Panel para los inputs
inputPanel(
  # Selección de países
  selectInput(inputId = "pais",
              label = "Selecciona el país",
              choices = levels(apple$country),
              selected = "Mexico"),
  # Selección condicional de regiones
  renderUI({
    selectInput(inputId = "regiones",
                label = "Selecciona la región",
                choices = apple %>% filter(country == input$pais) %>% distinct(region) %>% pull())
  }),
  # Tipo de transporte a graficar
  checkboxGroupInput(inputId = "transport_type",
                     label = "Tipo de transporte",
                     choices = levels(apple$transportation_type), inline = TRUE,
                     selected = "driving")
)

# Filtrado reactivo de los datos
df <- reactive({
  d <- apple %>% 
    filter(country == input$pais,
           transportation_type %in% c(input$transport_type),
           region == input$regiones
           
           )
  d %>% model(ARIMA(change)) %>% 
    interpolate(d)
})
# Gráfica interactiva
renderPlotly({
   df() %>% 
    ggplot(aes(x = date, y = change, color = transportation_type)) +
    geom_line() + 
  geom_hline(yintercept = 0,
             linetype = "dashed", 
             color = "firebrick") +
  annotate("text", label = "Baseline", 
           x = last(apple$date)-5, y = 0.05, 
           size = 3, color = "firebrick") + 
  guides(color = guide_legend(title = NULL)) +
               scale_y_continuous(labels = scales::percent)+
               ggtitle(paste("Mobility trends in ",input$regiones, ",", input$pais))
})
```

## Modelado

```{r}
fit <- reactive({
  df() %>% 
    model(
      SNAIVE = SNAIVE(change),
      ETS = ETS(change),
      ARIMA = ARIMA(change),
      Prophet = prophet(change),
      Harmonic = ARIMA(change ~ fourier(K = 2) + PDQ(0,0,0)),
      `Piecewise Regression` = TSLM(change ~ trend(knots = c(ymd("2020-03-18"),ymd("2020-05-03"))) + season())
    )
}) 
wellPanel(
  renderDataTable(accuracy(fit()))
)
renderUI({
  checkboxGroupInput("model_select",
                   "Choose the models to plot",
                   choices = names(fit())[-c(1:4)],
                   selected = names(fit())[-c(1:4)])
})


renderPlot({
  fit() %>% 
    select(input$model_select) %>% 
    forecast(h = 14) %>% 
    autoplot(df(), size = 1, 
             level = if (length(input$model_select)==1) {c(80,95)} else {NULL})
})

renderPlot({
  df() %>% 
    autoplot(change, size = 1) +
    autolayer(fit() %>% 
                select(input$model_select) %>% 
                forecast(h = 14),
              level = if (length(input$model_select)==1) {c(80,95)} else {NULL}, size = 1 
              )
})
```

```{r, fig.height=12, message=TRUE, warning=TRUE}
mex <- apple %>% 
    filter(country == "Mexico")

mex2 <- mex %>% 
  model(ARIMA = ARIMA(change)) %>% 
  interpolate(mex)

fit2 <- mex2 %>% 
  model(
    # TSLM = TSLM(change ~ trend(knots = c(ymd("2020-03-18"), ymd("2020-05-03"))) + season())
    ETS = ETS(change)
  )

fc <- fit2 %>% 
  forecast(h = 14)

fc %>% 
  filter(region == "Mexico") %>% 
  autoplot(mex2, size = 1)
```

```{r}
fit2
report(fit2)
```



# Google

## Importación y limpieza

```{r goog_data}
google_df <- read_csv("Global_Mobility_Report.csv", col_types = cols(sub_region_2 = col_character()))

head(google_df, 10)
```

Los datos limpios y en objeto `tsibble`:

```{r google_tidy}
google <- google_df %>%
  select(-c(iso_3166_2_code:census_fips_code)) %>%
  pivot_longer(cols = 
                 -c(country_region_code:date)) %>%
  mutate(name = str_replace(name, 
                            pattern = 
                              "_percent_change_from_baseline", ""),
         sub_region_1 = if_else(is.na(sub_region_1),
                                country_region,
                                sub_region_1),
         value = value / 100) %>%
  mutate_if(is.character,as_factor) %>% 
  mutate(name_label = sprintf("%.2f%%", 
                              value * 100)) %>% 
  as_tsibble(index = date, key = c(country_region, 
                                   sub_region_1,
                                   sub_region_2,
                                   name))

head(google,10)
```

La gráfica interactiva para los datos de Google.

```{r shiny-google-plot, echo=FALSE}
# El panel para los inputs
inputPanel(
  # Selección de país
  selectInput(inputId = "pais2",
              label = "Selecciona el país",
              choices = levels(apple$country),
              selected = "Mexico"),
  # Selección condicional de la región
  renderUI({
        selectInput(inputId = "subregion1",
                    label = "Selecciona la región",
                    choices = google %>% filter(country_region == input$pais2) %>% 
                        distinct(sub_region_1) %>% pull(),
                    selected = input$pais2)
    }),
  # Selección de los sectores a graficar
  checkboxGroupInput(inputId = "sector",
                     label = "Sector",
                     choices = levels(google$name),
                     inline = TRUE,
                     selected = levels(google$name))
)
# Filtrado reactivo de los datos
dfg <- reactive({
        google %>% 
            filter(country_region == input$pais2,
                   name %in% c(input$sector),
                   sub_region_1 == input$subregion1
                   
            )
    })
# Gráfica interactiva    
renderPlotly({
        p <- dfg() %>% 
            ggplot(aes(x = date, y = value, 
                       color = name,
                       label = name_label)) +
            geom_line() + 
            geom_hline(yintercept = 0,
                       linetype = "dashed", 
                       color = "firebrick") +
            annotate("text", label = "Baseline", 
                     x = last(google$date)-5, y = 0.05, 
                     size = 3, color = "firebrick") + 
            guides(color = guide_legend(title = NULL)) +
            scale_y_continuous(labels = scales::percent)+
            ggtitle(paste("Mobility trends in ",input$subregion1,
                          ",", input$pais2)) +
            facet_wrap(~ name) +
            theme(legend.position = "none")
        
        ggplotly(p, tooltip = c("x","label","color"))
    })
```

